【裁判字號】    98,訴,492
【裁判日期】    990422
【裁判案由】    殺人未遂
【裁判全文】
臺灣臺北地方法院刑事判決               98年度訴字第492號
公  訴  人  臺灣臺北地方法院檢察署檢察官
被      告  戊○○
            己○○
            甲○○
共      同
選任辯護人  李明洲律師
上列被告等因殺人未遂案件，經檢察官提起公訴（97年度偵字第
13140、15414號），本院判決如下：
    主  文
戊○○、己○○、甲○○共同傷害人之身體，因而致人於重傷，
戊○○處有期徒刑貳年，緩刑伍年；己○○、甲○○各處有期徒
刑壹年拾月，均緩刑肆年。
    事  實
一、戊○○前曾於民國69年間因殺人未遂案件經判處有期徒刑3
    年確定，於72年間因違反槍砲彈藥刀械管制條例案件經判處
    有期徒刑6月確定，於82年間因違反麻醉藥品管理條例案件
    ，經判處有期徒刑4月確定，於96年、97年間因酒後駕車之
    公共危險案件，經分別判處拘役40日、50日及罰金新臺幣（
    下同）4萬5千元確定，詎仍不知悔改，於民國97年5月23日
    凌晨1時許，與數名友人在位於臺北縣新店市○○路9號之「
    美黛音樂坊」內唱歌，嗣於散場時，因「美黛音樂坊」未播
    放渠等所點唱之歌曲，而與鄰桌客人丙○○、王文崇及陳仁
    達等三人發生爭吵憤而離去，竟因而心生不滿，遂於同日3
    時許，夥同其子己○○，及己○○之友人甲○○、鄭李亨、
    褚婷君（鄭李亨、褚婷君2人另經檢察官為不起訴處分確定
    ）等人，返回「美黛音樂坊」前欲行理論，到達時因發生爭
    執，戊○○、己○○及甲○○三人竟共同基於傷害之犯意聯
    絡，分持木棍（未扣案）毆打丙○○、王文崇、陳仁達等三
    人，王文崇及陳仁達在場稍作反擊後隨即乘亂逃逸，然王文
    崇仍因而受有左手腕擦傷、右大腿瘀傷之傷害，陳仁達則受
    有手臂及腳多處擦傷之傷害（王文崇、陳仁達所受傷害部分
    未據告訴），丙○○因未及逃離，遭戊○○持木棍毆打其頭
    部及身體多處，己○○、甲○○亦持木棍毆打其腳部及身體
    多處，致丙○○受有頭部外傷合併顱骨骨折、硬腦膜上、下
    血腫、下巴撕裂傷8×2公分及右側手臂、腹部多處瘀青擦傷
    之傷害，嗣因「美黛音樂坊」工作人員上前阻止後，戊○○
    等方始停手，丙○○隨經友人送至財團法人天主教耕莘醫院
    （下稱耕莘醫院）急救，但仍因而留有左側手臂及下肢喪失
    功能之重傷害結果。
二、案經臺北縣政府警察局新店分局報告臺灣臺北地方法院檢察
    署檢察官偵查起訴。
    理  由
一、本件雖經被害人丙○○之弟丁○○於97年5月23日警詢時表
    示為其兄丙○○提出告訴，及經丙○○之父乙○○於97年6
    月3日具告訴狀表明為丙○○提出告訴，然因丁○○及乙○○並非犯罪之被害人，亦非具獨立告訴權之人，復未經檢察
    官指定代行告訴，故丁○○及乙○○所為之告訴，並非合法
    ，惟因本件被告戊○○、己○○、甲○○等所觸犯之罪名，
    係刑法第277條第2項之傷害致重傷罪（詳後述），並非告訴
    乃論之罪，故本件並無起訴程序違背規定之不合法情形，合
    先敘明。
二、按被告以外之人於審判外之言詞或書面陳述，除法律有規定
    者外，不得作為證據，刑事訴訟法第159條第1項定有明文；
    復按被告以外之人於審判外之陳述，雖不符前4條之規定，
    而經當事人於審判程序同意作為證據，法院審酌該言詞陳述
    或書面陳述作成時之情況，認為適當者，亦得為證據；當事
    人、代理人或辯護人於法院調查證據時，知有第159條第1項
    不得為證據之情形，而未於言詞辯論終結前聲明異議者，視
    為有前項之同意；同法第159條之5規定甚明。本案據以認定
    被告戊○○、己○○、甲○○犯罪事實之證據，部分屬於傳
    聞證據，惟因被告及辯護人於本院言詞辯論終結前，均未對
    於證據能力聲明異議，依刑事訴訟法第159條之5第1、2項規
    定，視為同意上開證據具備證據能力；本院審酌該等傳聞證
    據作成之情況，亦無違法或不當情事，因而認為適當，故該
    等傳聞證據均具備證據能力而得作為證據；至其餘資以認定
    本案犯罪事實之非供述證據（詳後述），亦查無違反法定程
    序取得之情形，依同法第158條之4反面規定，應具證據能力
    ，合先敘明。
三、訊據被告戊○○、己○○、甲○○雖均承認有於97年5月23
    日共同傷害丙○○之犯行，惟被告戊○○辯稱：伊與丙○○
    並無深仇大恨，無致丙○○於死之故意，當時因天色昏暗，
    伊遭攻擊而反擊，不慎傷及丙○○頭部，實非伊所能預見；
    被告己○○辯稱：伊僅徒手攻擊丙○○，並未以木棍攻擊；
    並與被告甲○○均另辯稱，伊等並無致丙○○於死之故意，
    且伊2人並未攻擊丙○○之頭部，丙○○頭部受創，實非伊2
    人所能預見云云。經查：
(一)丙○○遭被告戊○○、己○○、甲○○等持木棍攻擊頭部及
    身體，致受有頭部外傷合併顱骨骨折、硬腦膜上、下血腫、
    下巴撕裂傷8×2公分及右側手臂、腹部多處瘀青擦傷之傷害
    等情，業據證人王文崇、陳仁達於警詢及偵訊時證述明確，
    並有耕莘醫院診斷證明書3紙（97年度偵字第13140號卷第63
    至64頁及本院卷第111頁）附卷可資佐證；又丙○○嗣經送
    財團法人天主教耕莘醫院急救後，仍留存有左側手臂及下肢
    喪失功能之重傷害結果，亦有耕莘醫院99年1月2日耕醫病歷
    字第0980006967號覆函揭示「病患右側額葉開放性骨折，及
    顱內及腦內出血，手術前已半身輕癱，治療及復健一年半仍
    無改善，其左側手臂及下肢已喪失功能，無法行動，障礙情
    形，無法改善。」（本院卷第122頁）及財團法人佛教慈濟
    綜合醫院臺北分院99年1月7日慈新醫文字第9900020號函所
    檢送丙○○病情說明書揭示「病患主訴左側肢體無力，病患
    接受復健治療，目前左側上下肢體肢體無力併肌肉張力異常
    ，左肩關節活動受限，左側肢體機能減損，須繼續復健治療
    。病人經由復健治療目前可持柺杖於他人監督下步行，步態
    不穩考量其腦出血至今已經一年七個月且肌肉張力很強，預
    期其肢體機能雖經復健治療仍將殘留部分障礙。」等語（本
    院卷第123至124頁）在卷可憑，是上開事實，洵堪認定。
(二)按刑法第10條第4項規定「稱重傷者，謂下列傷害：一、毀
    敗或嚴重減損一目或二目之視能。二、毀敗或嚴重減損一耳
    或二耳之聽能。三、毀敗或嚴重減損語能、味能或嗅能。四
    、毀敗或嚴重減損一肢以上之機能。五、毀敗或嚴重減損生
    殖之機能。六、其他於身體或健康，有重大不治或難治之傷
    害。」本件被害人丙○○嗣經治療，其所留存之術後情況，
    不論係依耕莘醫院99年1月2日耕醫病歷字第0980006967號覆
    函所揭示之「病患右側額葉開放性骨折，及顱內及腦內出血
    ，手術前已半身輕癱，治療及復健一年半仍無改善，其左側
    手臂及下肢已喪失功能，無法行動，障礙情形，無法改善。
    」，或依財團法人佛教慈濟綜合醫院臺北分院99年1月7日慈
    新醫文字第9900020號函所檢送丙○○病情說明書揭示「病
    患主訴左側肢體無力，病患接受復健治療，目前左側上下肢
    體肢體無力併肌肉張力異常，左肩關節活動受限，左側肢體
    機能減損，須繼續復健治療。病人經由復健治療目前可持柺
    杖於他人監督下步行，步態不穩考量其腦出血至今已經一年
    七個月且肌肉張力很強，預期其肢體機能雖經復健治療仍將
    殘留部分障礙。」之情形，均已達刑法第10條第4項第4款所
    稱之「毀敗或嚴重毀損一肢以上之機能」之程度，自已達刑
    法第10條第4項所稱之重傷程度。
(三)被告己○○雖辯稱其並未持木棍毆打丙○○，然查，己○○
    於本院審理時自承其當時曾自地上撿拾一支木棍，參酌其於
    警詢時自承：「到了卡拉OK店門口時，對方有3個人看到我
    爸時他們就衝過來我爸爸的方向，我爸爸跌倒其中有1個胖
    胖的人就拿禁止停車的擋車架砸我爸爸一下，我看到我爸被
    打，才在現場檢起一支木棍去幫我爸，在混亂中看到甲○○
    也拿了一根木棍，後來雙方就打在一起場面很混亂。當時對
    方拿擋車牌攻擊我們時，我們要跑，但是我被對方拿木棍追
    打，我在剛到時在地上撿了一支木棍，然後回手阻擋並打那
    個人的腳跟背幾下，我不知道對方是誰只知道他好像穿一件
    淺色的衣服，後來我看見父親被打，我就衝過去幫忙阻擋，
    然後就打成一團。」等語（97年度偵字第13140號卷第11至
    13頁），其所稱胖胖之人及穿淺色衣服之人，對照丙○○之
    體型及其於本院審理時所陳述其當日之穿著，應即係丙○○
    無訛，是本件被告己○○亦確有持木棍攻擊丙○○之情事，
    應堪認定。
(四)另按因犯罪致發生一定之結果，而有加重其刑之規定者，如
    行為人不能預見其發生時，不適用之，刑法第17條定有明文
    。是加重結果犯，係以行為人對於加重結果之發生，在客觀
    上能預見而不預見者為要件，而使行為人對於有故意之行為
    ，而發生無故意之加重結果者，使之對加重結果，負刑事責
    任。易言之，行為人僅對於基本行為之輕罪有認識，對加重
    結果無認識，惟對於加重結果，在客觀情形一般人能預見者
    為要件。查本件被告戊○○、己○○、甲○○等人共同持木
    棍攻擊丙○○之頭部、手、腳等身體部位，已如前述，則被
    告等對於客觀上將造成被害人前揭重傷害之結果，實能預見
    ，至為灼然。且丙○○所受重傷害結果，實為被告等之傷害
    行為所致，是被告等之傷害行為與丙○○之重傷害間，具有
    相當因果關係，洵堪確認。
(五)復按刑法上之傷害人致重傷罪為結果犯，如多數人下手毆打
    ，本有犯意之聯絡，即屬共同共犯，對於共犯間之實施行為
    ，既互相利用，就傷害之結果，自應同負責任（最高法院19
    年上字第1846判例意旨參照）；另按共同正犯，在合同之意
    思內各自分擔犯罪行為之一部，相互利用他人之行為，以達
    其犯罪之目的者，即應對全部所發生之結果，共同負責，自
    無分別何部分之傷，孰為下手人之必要，有最高法73年臺上
    字第2364號、27年上字第755號判例意旨可資參照。查本件
    被告戊○○、己○○、甲○○等人共同圍毆被害人丙○○，
    顯有犯意聯絡，並各有行為分擔，是被告等共同實行傷害行
    為，自屬共同正犯。被告等既係互為利用，彼此加功，因之
    ，被告等人間侵害刑法所保護被害人之身體法益，無分直接
    或間接之侵害，因渠等彼此間之犯罪行為，對其犯罪結果均
    具有緊密之關連性，是被告等就共犯間行為之結果，自可歸
    責，並應共同負責。本此而論，本件被害人所受傷害，無論
    係何一被告之傷害行為所致，其餘被告均不能脫免其責任。
    是以，縱使告訴人前揭所受之重傷部分係被告戊○○毆打所
    致，被告己○○、甲○○等人就該等犯行，仍應同負共同正
    犯之責。
(六)起訴書認被告等係基於殺人之主觀犯意，而攻擊被害人丙○○，尚有研求餘地。按殺人與傷害人致死之區別，應以有無
    殺意為斷，其受傷之多寡，及是否為致命部位，有時雖可藉
    為認定有無殺意之心證，究不能據為絕對標準；又刑法上殺
    人與傷害致死之區別，視加害人於下手加害時有無死亡之預
    見為斷，被害人所受之傷害程度，固不能據為認定有無殺意
    之唯一標準，但加害人之下手情形如何，於審究犯意方面，
    仍不失為重要參考資料，最高法院著有18年上字第1309號、
    18年上字第130號判例、94年度臺上字第412號判決意旨足資
    參酌。雖證人陳仁達及王文崇於警詢時均證稱：被告中有人
    於毆打丙○○時說「給他死」等語，陳仁達於偵訊時復為相
    同證述，被告戊○○於偵訊時亦自承有講「給他死」2次，
    然衡諸被害人丙○○與被告等均無過節，此次僅因被告戊○○與丙○○等同在「美黛音樂坊」飲酒唱歌作樂，於散場時
    因店方播放丙○○等所點唱之歌曲，致戊○○及其友人心生
    不滿，而有輕微之衝突，是被告等人與被害人丙○○間顯無
    深仇大恨，被告等並無致丙○○於死之動機，故被告等應僅
    係基於教訓之意思出手攻擊丙○○；復參酌當時時間為凌晨
    3時許，天色昏暗，兩造發生衝突時，場面混亂，且互有毆
    打之情況，被告己○○及同行之友人鄭李亨亦均因而受有傷
    害，被告戊○○復因酒後意識不甚清醒，致有出手攻擊丙○○頭部之行為，並因而致丙○○受有頭部外傷合併顱骨骨折
    、硬腦膜上、下血腫、下巴撕裂傷8×2公分及右側手臂、腹
    部多處瘀青擦傷等傷害，但亦非僅下手攻擊丙○○之頭部，
    可見被告等辯稱，當時因場面失控混亂，渠等於爭執互毆時
    ，因遭攻擊而隨手反擊，致丙○○頭部受創而受重傷，但渠
    等並無致丙○○於死地之故意，應堪採信。公訴人起訴認被
    告等人具有殺人犯意云云，尚有未洽。
(七)綜上所述，本件被告戊○○、己○○、甲○○等確有傷害丙○○致重傷害之犯行，事證明確，被告等之犯行洵堪認定，
    應予依法論科。
(八)起訴書雖記載被告等係另夥同不詳姓名者4、5人共約10人共
    同傷害丙○○，陳仁達、王文崇於警詢及偵訊時亦證稱當時
    對方人員共約10幾人，然被告等均堅詞否認此情，證人鄭李
    享、褚婷君亦於警詢及偵訊時證稱當日只有伊2人與被告等
    3人共同前往，並無其他人同往，衡諸衝突之時，雙方人馬
    於遽然之間因爭執互為毆打，場面混亂，且時值深夜，能見
    度非佳，或有誤認之可能，此外，復查無其他積極證據足資
    證明確有起訴書所載另有其他人參與圍毆之情事，故此部分
    事實無法認定，併此敘明。
四、核被告戊○○、己○○、甲○○所為，均係犯刑法第277 條
    第2項後段傷害人之身體因而致人重傷罪。起訴書認被告等
    係涉犯同法第271條第2項、第1項之殺人未遂罪，於法尚有
    未洽，惟此與其應論之傷害致重傷罪間，基本社會事實並無
    不同，本院自得逕予變更起訴法條。被告戊○○、己○○、
    甲○○間就本件傷害致重傷之犯行，顯有犯意聯絡，且互有
    行為分擔，應論以共同正犯。復按犯罪之情狀顯可憫恕，認
    科以最低度刑仍嫌過重者，得酌量減輕其刑，刑法第59條著
    有明文。衡諸本件被告戊○○因在「美黛音樂坊」飲酒唱歌
    ，而與被害人丙○○等因點歌紛爭發生衝突，因心生不滿，
    而尋求其子即被告己○○與友人甲○○等之奧援欲行與丙○○等理論，然因處理不當，發生衝突互毆事件，於衝突混亂
    之際隨手以木棍揮擊丙○○，終致丙○○因而受有重傷之傷
    害情形，而觸犯刑法第277條第2項後段之傷害致重傷重典，
    渠等於犯後均已表達悔悟之意，並已集資賠償丙○○新臺幣
    （下同）250萬元以為補償，渠等犯罪情狀，尚堪憫恕，基
    於衡平原則，認為若處以法定最輕刑度，猶嫌過重，爰依刑
    法第59條之規定，酌量減輕其刑。爰審酌被告等人上開犯罪
    之動機、目的、手段、所生危害，及渠等之智識程度、生活
    狀況，犯罪後坦承共同傷害丙○○之犯罪後態度等一切情狀
    ，分別量處如主文所示之刑，以資懲儆。末查，被告己○○
    、甲○○前均未曾受有期徒刑以上刑之宣告，被告戊○○前
    雖曾於69年間因殺人未遂案件經判處有期徒刑3年確定，於
    72 年間因違反槍砲彈藥刀械管制條例案件經判處有期徒刑6
    月確定，於82年間因違反麻醉藥品管理條例案件，經判處有
    期徒刑4月確定，但均已執行完畢超過5年，有被告等之臺灣
    高等法院被告前案紀錄表附卷可稽，渠等本次因一時失慮致
    罹刑典，復已坦認共同傷害被害人丙○○，且與丙○○達成
    和解，表達悔悟之意，並已給付和解款項250萬元完畢，被
    害人丙○○及其父乙○○、其弟丁○○亦均具狀表達原諒被
    告等之意旨，本院因認被告等經此偵審教訓及刑之宣告後，
    應知所警惕，本院據上各節，認仍應賦予被告等更新向善之
    機會，故認對被告等所宣告之刑，以暫不執行為適當，爰併
    分別諭知被告戊○○緩刑5年，被告己○○、甲○○均緩刑4
    年，以啟自新。
據上論斷，應依刑事訴訟法第299條第1項前段、第300條，刑法
第28條、第277條第2項後段、第59條、第74條第1項第1款、第2
款，判決如主文。
本案經檢察官沈志成到庭執行職務。
中    華    民    國    99    年     4    月    22    日
                  刑事第十五庭審判長法  官  廖紋妤
                                    法  官  吳麗英
                                    法  官  黃桂興
以上正本證明與原本無異。
如不服本判決應於收受送達後10日內向本院提出上訴書狀，並應
敘述具體理由；其未敘述上訴理由者，應於上訴期間屆滿後20日
內向本院補提理由書（均須按他造當事人之人數附繕本）「切勿
逕送上級法院」。告訴人或被害人如對於本判決不服者，應具備
理由請求檢察官上訴，其上訴期間之計算係以檢察官收受判決正
本之日期為準。
                                    書記官  陳品潔
中    華    民    國    99    年     4    月    22    日
附錄本案論罪科刑法條全文：
中華民國刑法第277條：
傷害人之身體或健康者，處 3 年以下有期徒刑、拘役或 1 千元
以下罰金。
犯前項之罪因而致人於死者，處無期徒刑或7年以上有期徒刑；
致重傷者，處3 年以上10年以下有期徒刑。

司法院資訊處製作；財團法人民間司法改革基金會備份。
